臺灣雲林地方法院刑事判決　　　　　　　　　　　　　九十二年度易字第四０四號
　　公　訴　人　臺灣雲林地方法院檢察署檢察官
　　被　　　告　己○○
　　　　　　　　甲○○
　　右二人共同
　　選任辯護人　洪秀一律師
右列被告等因詐欺案件，經檢察官聲請簡易判決處刑（九十二年度偵字第九三五號）
，本院北港簡易庭認為應依通常程序審理，移
二年度港簡字第二一六號）審理，本院判決如左：
    主  文
己○○、甲○○均無罪。
    理  由
一、公訴意旨略以：
    被告己○○、甲○○均係丙○○所經營的獨資商號「全民消防器材」之隱名合夥
    人，二人與丙○○約定經營所得盈餘累積達新臺幣（下同）二十萬元即平分該款
    項，詎被告己○○與甲○○於九十年六月起至九十一年三月間某日，向附表所載
    頂湖國小等十一個客戶收取合計八萬四千六百七十三元帳款後，竟認為九十一年
    五月二十七日暫時結算雙方債務不清，乃基於意圖為自己不法所有之犯意聯絡，
    拒絕將上開款項交予出名合夥人丙○○而侵占入己（告訴狀所附統計表所載編號
    二、三、十三部分，業據公訴檢察官減縮，不主張為被告二人侵占之範圍）。因
    此認被告己○○、甲○○共同涉犯刑法第三百三十六條第二項之業務侵占罪嫌。
二、檢察官提出之證據：
    (一)證人丙○○於本院審理時之證述。
    (二)應收入帳款統計表一紙（臺灣雲林地方法院檢察署九十一年度他字第九一七號
      偵查卷宗第八頁）。
    (三)「全民消防器材」營利事業登記證各一紙。
    (四)諸元內科醫院九十一年九月二日函文一紙。
    (五)「全民消防器材」開立之統一發票九紙。
    (六)估價單五張。
    (七)統計表一張（本院審判卷第八十三頁）。
    (八)應收帳款明細分類帳一份。
    (九)被告書寫之存證信函二份。
    (十)萬有紙廠股份有限公司（下稱萬有紙廠）九十三年六月十四日之函文及所附之
      統一發票一紙。
三、被告之辯解暨辯護人之辯護意旨：
    (一)被告甲○○辯稱：我是「全民消防器材」之隱名合夥人，負責北港地區業務拓
      展及收帳工作。附表所示帳款我都有去收，因為我與丙○○在九十一年一月拆
      夥後，他還欠我二十多萬元，他答應我所收的款項直接從拆夥後的結餘款扣抵
      ，不用繳回。被告己○○辯稱：我不是「全民消防器材」的員工或合夥人，但
      我有參與業務拓展及收帳工作；附表所示帳款，是因為告訴人同意我們收入款
      項，可以扣抵拆夥後之結餘款，所以沒有繳回。
    (二)辯護人之辯護意旨：
      1.告訴人於準備程序中陳稱「北港區應收帳款統計表」係於九十一年三月拆夥
        後才製作，而依諸元內科醫院九十一年九月二日之函文記載「貴公司（即『
        全民消防器材』）於九十一年三月五日派遣營業人員甲○○前往本院具立統
        一發票申請付款。」顯示告訴人於拆夥後仍出具統一發票交由被告甲○○前
        往領取工程款，可見告訴人於同年三月初出具「北港區應收帳款統計表」時
        ，已同意被告收取並抵充結餘款，否則合夥關係破裂，應收帳款如應入合夥
        帳戶，告訴人自己收款即可，又何必假被告甲○○之手？
      2.被告與告訴人結束合夥關係後，尚有權利金債務未清之糾葛，經丁○○協調
        結果，告訴人同意再給付二十五萬元予被告，迄今仍未給付，被告等未繳回
        附表所列款項，係因告訴人同意作為抵充結餘款之用，主觀上並無不法所有
        之意圖。
      3.萬有紙廠之滅火器換藥工程（下稱第十一號工程）係被告甲○○於拆夥後，
        交由銓誠消防實業有限公司（下稱銓誠公司）處理，並以該公司名義開立之
        發票請領一萬三千六百五十元貨款，與「全民消防器材」無涉。
四、本院之判斷：
    (一)按犯罪事實應依證據認定之，無證據不得認定犯罪事實，刑事訴訟法第一百五
      十四條第二項定有明文。又檢察官就被告犯罪事實，應負舉證責任，並指出證
      明之方法。因此，檢察官對於起訴之犯罪事實，應負提出證據及說服之實質舉
      證責任。倘其所提出之證據，不足為被告有罪之積極證明，或其指出證明之方
      法，無從說服法院以形成被告有罪之心證，基於無罪推定之原則，自應為被告
      無罪判決之諭知（最高法院九十二年台上字第一二八號判例要旨參照）。又刑
      法上之侵占罪，以持有他人之物而實行不法領得之意思為構成條件，自必須所
      侵占之物，於不法領得以前，即已在其實力支配之下，始與持有之要素相符，
      最高法院二十年上字第一五七三號號判例可資參照。從而，侵占罪之成立，行
      為人客觀上先持有他人之物，而於持有狀態繼續中，易「持有」為「所有」侵
      占入己，主觀上須有為自己或第三人不法所有之意圖。
    (二)被告甲○○與告訴人丙○○均表示其等之合作關係，係各自負責一定區域之業
      務拓展及收帳工作，收得之款項，依合夥時之約定，先繳回「全民消防器材」
      ，俟累積一定盈餘後再平均分配，至九十一年一月間拆夥。被告甲○○亦坦承
      向附表編號所列各個客戶收取「應收帳款」欄之工程款，未繳給「全民消防器
      材」即告訴人丙○○。而檢察官所提出之應收入帳款統計表、「全民消防器材
      」營利事業登記證、諸元內科醫院九十一年九月二日函文、「全民消防器材」
      開立之統一發票九紙、估價單五張、統計表一張、應收帳款明細分類帳一份、
      被告書寫之存證信函二份、萬有紙廠九十三年六月十四日函暨所附之統一發票
      一紙，僅能證明：1.「全民消防器材」名義上為告訴人丙○○獨資經營；2.附
      表編號一至十之客戶工程，由被告甲○○於拆夥前以「全民消防器材」名義承
      包並施作完成；3.第十一號工程，係於九十一年二月間施作，被告甲○○於九
      十一年四月十五日，向萬有紙廠領取工程款項一萬三千六百五十元等事實。從
      而，被告甲○○與己○○是否構成侵占罪，關鍵在於1.被告甲○○收取款項之
      時間是否在與告訴人拆夥之前？2.告訴人有無同意被告甲○○可以將收取之款
      項扣抵拆夥之結餘款？3.被告二人主觀上有無不法所有之意圖？
    (三)證人即告訴人丙○○雖於本院審理時證稱：「全民消防器材」是我獨資經營，
      被告二人是在八十八年三月來找我，與我口頭約定合作推展業務，被告二人並
      未出資；我們合作模式是業務各自推展，招攬業務後，器材從我這邊「全民消
      防器材」出貨，各人推展的業務款項各自收取，收到「全民消防器材」作帳，
      累積到盈餘二十萬以上，就平均分配；被告二人沒有領薪資，僅分配盈餘，不
      能算是被我雇用，被告二人都是合夥人；起訴書所載之款項，都是在九十年十
      二月或是九十一年一月開出的發票，他們要負責收回給我；被告甲○○在九十
      一年一月告訴我要拆夥，我有同意；被告二人沒有將應收的款項交給我，我不
      能結算盈餘，我沒有同意讓被告二人直接收取帳款扣抵結餘款，不用將收得之
      款項交還給我，也沒有同意要支付被告甲○○三十萬元權利金，由我單獨使用
      商號。惟查：
      1.證人丙○○證稱被告甲○○、己○○與其均為合夥關係。然其於九十二年一
        月十日警詢時陳稱：我係自八十九年十二月一日開始雇用己○○、甲○○二
        人，負責在北港經銷據點接洽業務及收取款項。於本院九十二年十月七日準
        備程序進行時則改稱與被告二人合夥。於本院九十三年一月十二日準備程序
        時又改稱只有與甲○○合夥。證人丙○○對於其與被告甲○○、己○○究係
        合夥關係或僱傭關係，應相當清楚，竟於告訴時故意將合夥關係，說成僱傭
        關係，是其告訴時之動機及所作供述之真實性，難以令人相信。
      2.證人丙○○雖於準備程序中陳稱第十一號工程，係被告二人在拆夥前以「全
        民消防器材」名義承作，應將所收取之一萬三千六百五十元款項繳回「全民
        消防器材」。惟：
        (1)被告甲○○卻認為：第十一號工程是九十一年一月與丙○○拆夥後，自己
          委請銓誠公司承作，與「全民消防器材」無關。
        (2)證人丙○○證稱：被告甲○○於九十一年一月去我店裡說他不要做了，我
          有同意，那時候就算拆夥了。核與被告甲○○之供述相符。是被告甲○○
          與丙○○於九十一年一月間拆夥，應屬實在。
        (3)第十一號工程，係由被告甲○○以銓誠公司名義承作，銓誠公司於九十一
          年二月五日開立統一發票，由被告甲○○向萬有紙廠請款，並於九十一年
          四月十五日領取等情，有萬有紙廠九十三年六月十四日函文及所附估價單
          、銓誠公司開立之統一發票、付款傳票、領款人簽收影本各一紙在卷可稽
          。證人即銓誠公司負責人乙○○結證稱：九十一年初有去萬有紙廠換滅火
          器的藥，該件工程是甲○○叫我去作的；當時我跟被告及「全民消防器材
          」生意上都有接觸，有的是跟甲○○結帳，有的跟丙○○結帳，因為我認
          為他們是合作關係，跟誰請款都一樣，本件是何人交錢給我，要問會計小
          姐較清楚；被告提出之送貨單（本院審判卷二第一百三十頁）上「4/23收
          票16275」字樣中之阿拉伯數字，很像是我所書寫的。
        綜合上開證據可知，被告甲○○與證人丙○○於九十一年一月已經拆夥，被
        告係於九十一年二月間，以銓誠公司之名義向萬有紙廠承作第十一號工程，
        並以銓誠公司之名義開立發票請款，於九十一年四月十五日收取一萬三千六
        百五十元工程款。第十一號工程之施作、開立發票、請領款項，均在被告甲○○與丙○○拆夥之後，被告甲○○亦未使用「全民消防器材」之名義承包
        該項工程，該筆貨款應與「全民消防器材」無關。故被告甲○○未將該筆貨
        款交予丙○○，自無侵占犯行可言。
      3.檢察官欲以統一發票、估價單等書證及證人丙○○之證詞，證明附表編號一
        至十之工程，係被告等於九十一年拆夥前，以「全民消防器材」名義承作、
        收取工程款，迄今仍未繳回之款項。然：
        (1)被告甲○○供稱：拆夥後會帳時，丙○○有說那些帳要讓我收；被告黃景
          祥亦供稱：發票雖然先開立，但有時候客戶沒有錢就會拖欠，所以是到拆
          夥後才去收錢。
        (2)觀諸檢察官提出之「全民消防器材」開立之統一發票九紙，開立的時間為
          九十年六月至九十一年二月間（詳如附表所示）。告訴人丙○○於本院九
          十三年一月十二日準備程序時表示：收款的過程是我先開發票給被告，由
          被告去向客戶收款，他們收到款項後繳回給我，再由我簽收。依丙○○所
          述被告收款過程，係由他開立統一發票交給被告甲○○，再由被告甲○○
          持以向客戶收款。是檢察官提出之統一發票，僅能證明丙○○已開立統一
          發票交予被告甲○○去收款，然被告甲○○是否已在拆夥前向客戶收得款
          項及各筆款項收取之時間為何，尚無法證明。
        (3)證人丙○○於本院詢問：在你將告訴狀所附應收入帳款統計表發給被告的
          時候，統計表所列之款項，被告是否尚未去收取時，答稱：這些款是發票
          開出後，到五月份被告都沒有繳給我，所以我才寄存證信函給被告，被告
          有去收，因為我去函南洋紡織，南洋紡織回覆款項被告已經收回了。然而
          ：附表編號七之諸元內科醫院「消防申報簽證」款一萬二千零七十五元
          ，係被告甲○○（函文誤載為王素蓮）於九十一年三月十五日所收取，此
          有諸元內科醫院九十一年九月二日函一紙在卷為憑。故附表編號七之款項
          ，係被告甲○○於拆夥後始取得。證人丙○○又證稱：告訴狀所附之應
          收入帳款統計表應該是在九十一年五月寫的，是要通知被告他們看裡面的
          帳是否沒有收回，要他們收回，我才能統計盈餘。故丙○○書立應收入帳
          款統計表交予被告之用意，係要求被告甲○○、己○○向客戶收取應收取
          而未收取之附表一至十號款項，或者將已收取之十筆款項繳回「全民消防
          器材」，前後供述有所矛盾。再者，如依證人丙○○所述，被告等已向
          客戶收取附表一至十號款項，何以未直接要求被告等將所收取之款項繳回
          ，反而書立「應收入帳款統計表」，並發函要求被告二人向客戶收取帳款
          後繳回？此外，本院於準備程序中，要求檢察官確定被告收取每筆款項之
          時間，公訴檢察官與丙○○溝通後，僅陳明被告犯罪時間在九十年間，詳
          細時間無法查證。證人丙○○作證時，亦無法確定被告收取附表一至十號
          款項之確切時間。從而，檢察官提出之證據，無法證明被告甲○○與吳清
          池拆夥前，即已收取附表編號一至十之款項，持有合夥業務之財產。
      4.被告二人所辯丙○○同意其等直接將收得之款項，扣抵拆夥後之結餘款，不
        用繳回「全民消防器材」乙節，雖為丙○○所否認。然而：
        (1)丙○○於九十二年二月十一日檢察官偵訊時指稱：我和被告約定他們去跑
          業務，彼此所賺錢的盈餘只要累積到二十萬後，就會結帳將盈餘五五分。
          於本院審理時亦證稱：曾與被告於九十一年五月二十七日結算，合夥財產
          扣除全部開銷及漏稅之罰款，現金餘額有二十一萬七千五百五十八元，並
          有其書立之現金餘額表一紙在卷可證。因此，被告甲○○與丙○○拆夥後
          ，至少得向丙○○請求十萬零八千七百七十九元之盈餘分配。
        (2)證人戊○○於九十二年六月十七日檢察官面前具結證稱：我九十一年夏天
          的某日下午，為了找被告談借錢的事情，到被告家裡，看到被告跟告訴人
          在談帳目的事情，結算之後丙○○向被告二人說目前還欠他們三十幾萬元
          ，不過目前沒有錢給被告，但收來的七萬多元的帳款可以先讓被告二人抵
          償。他們當時在一樓的客廳談帳目的事情，被告二人、告訴人加上我，只
          有四個人在場；我剛進去甲○○要開口跟我打招呼，不過當時看到他們雙
          方在客廳的桌子談事情，我就用手勢表示不用了，甲○○就跟我點頭示意
          。我進去時丙○○並不知道，我跟他距離約八十公分左右，之間隔了沙發
          靠背。因為我走路都很輕沒有聲音，所以丙○○沒有發現我。後來我就離
          開了，當天就沒有跟他們談借錢的事。嗣於本院審理時亦具結證稱：我在
          九十一年夏天某日下午，因為要向被告甲○○借錢，所以到她家去，我去
          的時候丙○○跟甲○○他們正在會帳，我有聽到丙○○說消防公司的錢會
          算後，還欠甲○○他們三十幾萬元，七萬元可以從公司的錢扣抵。我進去
          被告家中，甲○○坐在面向通道的位子，她有看到我，我就將手比在嘴上
          ，要她不要講話，因為他們還在講，我就靜靜的站在那邊。丙○○坐朝內
          的位子，他背向我在算帳，所以不知道我進來。證人戊○○上開證詞，就
          前往被告家中聽到被告與丙○○會帳之情形，前後之證詞一致，並與被告
          二人於檢察官面前之供述大致相符；在本院審理時，證人戊○○復能詳細
          描述其與丙○○、被告甲○○等相關位置，其證述應堪採信。
        (3)又檢察官提出由「全民消防器材」開立，買受人為水林國小，編號ＬＥ0
          0000000號之統一發票，係於九十一年二月間開立，有該統一發票
          一紙在卷可佐。丙○○與被告甲○○於九十一年一月間已經拆夥，如未同
          意被告得收取款項直接抵充應給付被告之結餘款，則丙○○儘可自己持發
          票向客戶收款，何需於九十一年二月份仍開立上開統一發票交由被告王珠
          連向客戶收款。又丙○○於本院九十二年十月七日準備程序中亦表示：被
          告叫中人（指居中協調之人）丁○○來說，他們不要做了，這家店我還要
          五十萬元給他。而且被告手中還握有結算款三十一萬元，竟還拿公司結算
          款的影本去檢舉我逃漏稅，我認為被罰的話，應該從盈餘裡面扣除，但是
          他們錢分走後，還檢舉我漏開發票，被告所收的七萬多元，我到他家好幾
          次，要他拿出來，但被告都置之不理，說錢是他們的。由丙○○上開陳述
  亦可證明，丙○○與被告二人在拆夥後，確實曾就合夥財產結算，同意分
          配予被告甲○○若干結餘款，顯見丙○○出具之「應收入帳款統計表」所
          列款項，應係分配由被告甲○○收取之款項無疑。
        綜合以上事證，被告二人所辯丙○○於拆夥後，尚須分配盈餘予被告，而同
        意讓被告收取附表一至十號之款項，不用繳回「全民消防器材」，直接扣抵
        結餘款，尚可採信。
    (四)結論：
      綜上所述，1.被告二人與丙○○於九十一年一月間拆夥。附表第十一號工程之
      施工、收款均在拆夥之後，亦非以「全民消防器材」之名義承包，被告甲○○
      所收取之工程款，自與丙○○或「全民消防器材」無涉。2.被告二人否認編號
      一至十之款項，係於九十一年一月間拆夥前收取。檢察官提出之證據亦無法證
      明被告二人於拆夥前已收取該等款項，而為被告二人所持有。3.丙○○於拆夥
      後之盈餘分配，仍須給付被告至少十萬餘元。證人戊○○復證明丙○○曾同意
      被告二人可直接收取附表一至十號款項扣抵結餘款。則被告二人為扣抵丙○○
      所應給付之盈餘分配款，而未將已收取之附表一至十號款項繳回，自難認被告
      二人主觀上有何不法所有之意圖。總之，公訴人所提出之證據，或其指出證明
      之方法，未能使本院確信被告等有侵占之故意及行為，亦即被告等是否觸犯侵
      占犯行，仍存在著合理懷疑，揆諸前揭判例意旨，自應為被告無罪之判決。
伍、依刑事訴訟法第四百五十二條、第四百五十一條之一第四項第三款、第三百零一
    條第一項，作成本判決。
中     華     民     國      九十三     年     十一     月     三十     日
                                      臺灣雲林地方法院刑事第一庭
                                        審判長法  官  康  樹  正
                                              法  官  侯  廷  昌
                                              法  官  楊  欣  怡
右正本證明與原本無異。
如不服本判決，應於判決送達後十日內向本院提出上訴狀( 應附繕本 )。
                                              書記官  洪  秀  虹
中     華     民     國      九十三     年     十一     月     三十     日
附表
┌───┬─────────┬───────┬───────────┐
│編  號│   客 戶 名 稱    │ 應 收 帳 款  │     備        註     │
│      │                  │  （新台幣）  │                      │
├───┼─────────┼───────┼───────────┤
│  一  │頂湖國小          │七千七百五十元│全民消防器材開立統一發│
│      │                  │              │票二紙：              │
│      │                  │              │九十年六月，金額：五│
│      │                  │              │  千二百五十元。      │
│      │                  │    │九十年十一月，金額：│
│      │                  │              │  二千五百元。        │
├───┼─────────┼───────┼───────────┤
│  二  │彰化銀行虎尾分行  │四千六百七十三│全民消防器材開立統一發│
│      │                  │元            │票二紙：              │
│      │                  │              │九十年十二月，金額：│
│      │                  │              │  四千元。            │
│      │                  │              │九十年十二月，金額：│
│      │                  │              │  四百七十三元。      │
├───┼─────────┼───────┼───────────┤
│  三  │彰化銀行北港分行  │四千七百二十五│                      │
│      │                  │元            │                      │
├───┼─────────┼───────┼───────────┤
│  四  │彰化銀行土庫分行  │五千二百五十元│全民消防器材開立統一發│
│      │                  │              │票一紙，九十年十二月，│
│      │                  │              │金額：五千二百五十元  │
├───┼─────────┼───────┼───────────┤
│  五  │北港皇冠商業文化大│一萬四千八百元│                      │
│      │樓                │              │                      │
├───┼─────────┼───────┼───────────┤
│  六  │水林國小          │三千元        │全民消防器材開立統一發│
│      │                  │              │票一紙，九十一年二月，│
│      │                  │              │金額：三千元          │
├───┼─────────┼───────┼───────────┤
│  七  │北港諸元內科醫院  │一萬二千零七十│                      │
│      │                  │五元          │                      │
├───┼─────────┼───────┼───────────┤
│  八  │福穩實業股份有限公│三千一百五十元│全民消防器材開立統一發│
│      │司                │              │票一紙，九十一年一月，│
│      │                  │              │金額：三千一百五十元  │
├───┼─────────┼───────┼───────────┤
│  九  │南洋紡織股份有限公│一萬二千六百元│全民消防器材開立統一發│
│      │司、附設幼稚園、大│              │票一紙，九十一年一月，│
│      │裕被服、育光幼稚園│              │金額：一萬二千六百元  │
├───┼─────────┼───────┼───────────┤
│  十  │土庫國小          │三千元        │                      │
├───┼─────────┼───────┼───────────┤
│ 十一 │萬有紙廠          │一萬三千六百五│銓誠公司開立統一發票一│
│      │                  │十元          │紙，九十一年二月五日，│
│      │                  │              │金額：一萬三千六百五十│
│      │                  │              │元                    │
└───┴─────────┴───────┴───────────┘
